臺灣高等法院高雄分院民事判決　　　　 96年度勞上易字第6號
上　訴　人　　甲○○
被上訴人　　　台名公寓大廈管理維護股份有限公司
法定代理人　　丙○○
被上訴人　　　東寶大樓管理委員會
法定代理人　　丁○○
前列二人共同
訴訟代理人　　林慶雲律師
　　　　　　　侯勝昌律師
　　　　　　　陳正男律師
上列當事人間請求給付資遣費等事件，上訴人對於民國95年12月
29日臺灣高雄地方法院94年度勞訴字第62號第一審判決提起上訴
，本院於96年6 月12日言詞辯論終結，判決如下：
    主      文
上訴駁回。
第二審訴訟費用由上訴人負擔。
    事實及理由
一、被上訴人東寶大樓管理委員會（下稱東寶管委會）之法定代
    理人業已變更為丁○○，並據其聲明承受訴訟，有其提出會
    議記錄影本一件可稽，核無不合，先此敘明。
二、上訴人主張：伊自民國（下同）87年10月3 日起受僱於被上
    訴人東寶管委會擔任管理員兼組長，負責該大樓之管理及維
    護工作，嗣東寶管委會將管理工作委託被上訴人台名公寓大
    廈管理維護股份有限公司（下稱台名公司）管理，伊即自92
    年10月1 日起至94年8 月31日止受僱於台名公司，惟仍派駐
    在東寶大樓負責上開管理事務。詎台名公司向東寶管委會請
    領之薪資為每月新台幣（下同）2 萬2,000 元，卻僅給付伊
    1 萬9,000 元，每月侵占伊之薪資3,000 元，合計23個月共
    6 萬9,000 元。又伊因遭侵占薪資，乃依法終止勞動契約並
    自請退休，則以伊受僱期間合計共6 年11月，可請領14個基
    數之退休金合計44萬8,931 元。另伊於受僱期間，均未休依
    法應休之例假、休假及特別休假，亦得請求此部分工資共計
    71萬2,425 元。爰依勞動基準法（下稱勞基法）之規定訴請
    被上訴人連帶給付123 萬356 元及自起訴狀繕本送達翌日起
    至清償日止按年息百分之五計算之法定遲延利息等情。原審
    為命被上訴人台名公司應給付上訴人未休假工資中6,352 元
    本息（此部分未據上訴），並駁回上訴人其餘之訴之判決。
    上訴人就其敗訴部分中之差額（侵占）工資69,000元、退休
    金224,466 元及未休假工資706,073 元共計999,539 元提起
    上訴，其上訴聲明：(一)原判決關於駁回上訴人後開第二項之
    訴部分廢棄。(二)被上訴人應再連帶給付上訴人999,539 元及
    自起訴狀繕本送達翌日起至清償日止，按年息百分之五計算
    之利息。(三)第一、二審訴訟費用由被上訴人連帶負擔。
三、被上訴人則以：東寶管委會及台名公司與上訴人簽訂者均為
    承攬契約，而非僱傭契約，並無勞基法之適用。又上訴人與
    東寶管委會契約約定之內容是由上訴人統籌管理工作，給予
    的工資7 萬元是包括聘僱管理員等，自屬承攬的性質；而上
    訴人與台名公司所簽訂之承攬契約，每月報酬為1 萬9,000
    元，並無上訴人所稱侵占薪資情事，至台名公司與東寶管委
    會間之約定，亦與上訴人無涉。另上訴人之管理維護工作，
    係採排班制，被上訴人並未限制其休假之權利，其請求給付
    未休假之工資，自屬無據等語，資為抗辯。其答辯聲明：上
    訴駁回。
四、兩造不爭執事項：
（一）上訴人係自87年10月3 日起至92年9 月30止，與東寶管委
      會簽約，約定由上訴人負責東寶大樓之管理維護工作，並
      擔任管理員兼組長之工作。
（二）台名公司與東寶管委會簽約，就東寶大樓之管理維護事務
      委由台名公司處理，上訴人乃另與台名公司簽約，任職管
      理員，從事東寶大樓之管理維護工作，期間自92年10月1
      日起至94年8 月31日止。台名公司並按月給付上訴人前三
      個月均為1 萬8,000 元，之後則為1 萬9,000 元之款項。
      有各該契約在卷可稽。
五、兩造所爭執之事項為：(一)上訴人與東寶管委會、台名公司間
    是否有僱傭關係存在？(二)若有僱傭關係存在，上訴人得否請
    求差額工資、退休金及未休假工資？如得請求，其金額為若
    干？經查：
（一）上訴人與東寶管委會、台名公司間是否有僱傭關係存在？
  １、按稱僱傭者，謂當事人約定，一方於一定或不定之期限內
      為他方服勞務，他方給付報酬之契約；稱承攬者，謂當事
      人約定，一方為他方完成一定之工作，他方俟工作完成，
      給付報酬之契約。民法第482 條、第490 條第1 項分別定
      有明文。參酌勞動基準法規定之勞動契約，指當事人之一
      方，在從屬於他方之關係下，提供職業上之勞動力，而由
      他方給付報酬之契約。可知，僱傭契約乃當事人以勞務之
      給付為目的，受僱人於一定期間內，應依照僱用人之指示
      ，從事一定種類之工作，且受僱人提供勞務，具有繼續性
      及從屬性之關係。而承攬契約之當事人則以勞務所完成之
      結果為目的，承攬人只須於約定之時間完成一個或數個特
      定之工作，與定作人間無從屬關係，可同時與數位定作人
      成立數個不同之承攬契約，二者性質並不相同。且解釋契
      約，應通觀當事人契約之全文，於文義上及論理上詳為推
      求，並斟酌立約當時之事實及其他一切證據資料，以為判
      斷之標準，不能拘泥於契約之文字，致失當事人立約之真
      意。
  ２、本件上訴人主張其自87年10月3 日起至92年9 月30日止，
      擔任被上訴人東寶管委會之大樓管理員兼組長，工作項目
      為負責該大樓之門禁、代收管理費及管理委員會交辦之事
      項，該大樓包含上訴人在內共有3 名管理員及1 名清潔工
      ，管理員及清潔工之薪資均由上訴人支付。自92年10月1
      日上訴人與台名公司簽訂勞務承攬契約書，工作內容與在
      東寶大樓時相同，該大樓之管理員均由台名公司聘僱，且
      上訴人上班值勤時間為排班制，每日三班，每班8 小時，
      均由台名公司排班，上下班均應在執勤簿上簽到退，又工
      作所需之零用金及文具用品，亦由台名公司負責提供，上
      訴人於任職期間並領有東寶大樓管理委員會所發之三節獎
      金等情，業據其提出東寶大樓94年3 月委員會議紀錄、現
      場輪值表、合約書、協議書、領據、台名公司薪資表及交
      易明細表等件為證（見原審調解卷第9 頁、第50頁，原審
      卷第15頁、第84至91頁、第129 、142 、143 、190 頁）
      ，被上訴人對此固不爭執，但均以其等與上訴人見所訂契
      係屬承攬契約而非僱傭契約性質等語置辯。
    (1)首查，上訴人原先係自80年10月3 日起受僱於警先公司而
      分派在東寶大樓任管理組長，90年7 月警先公司倒閉後，
      上訴人繼續留在東寶大樓工作等情，已據上訴人陳明（見
      本院卷第94、95頁），而上訴人之繼續留任，係因上訴人
      要求被上訴人東寶管委會將東寶大樓管理工作等依警先公
      司之價款交由上訴人承攬運作，上訴人並表明其今後可改
      革設置三班制、收款付款工作流程等工作，此有上訴人承
      認為真正由其出具之簽呈影本2 紙可憑（見本院卷第79、
      80頁）；上訴人與東寶管委會所簽訂合約書亦載明「東寶
      大樓管理工作甲方（即東寶管委會）同意委由乙方（即上
      訴人）管理籌劃指揮之」（見原審卷第15頁），與上訴人
      之簽呈所載意旨相符。再依上訴人簽呈內容及上訴人在本
      院陳稱「薪水是一起付給我，由我代領」（見本院卷第68
      頁）、「當時是每個月給7 萬元，也是全部3 個管理員的
      薪資，我與另一管理員每月各22,000元，另一位是20,000
      元，其餘就是相關勞健保等費用」（見本院卷第59頁）、
      「我只是負責管理他們（按指管理員）的上下班、操守，
      管理費的收取、存放的這28個月，一切並沒有向他們說的
      是我的權利」（見本院卷第94頁）等語，及證人即與上訴
      人同在東寶大樓任管理員之乙○○證稱：「89年12月去的
      時候是警先公司僱用我的，後來大概是警先公司經營不善
      不做了，才改成上訴人做」、「大樓請上訴人做，我也留
      下來作」、「薪資是上訴人支付」、「我與上訴人先生二
      人在做的時間大約半年多」、「大樓管理員的僱用、清潔
      工的僱用，是由甲○○負責」、「在台名公司接手前是由
      甲○○排班的」各語（見本院卷第92 ~93頁）。足見被上
      訴人東寶管委會主張東寶大樓是將全部的工資付給上訴人
      ，排班也是由上訴人指揮調度，甚至在其中一段時間，只
      有上訴人與另一位管理員而已，但是東寶大樓還是付全部
      的款項給上訴人等情（見本院卷第68頁），可認實在。由
      上各情以觀，上訴人於87年10月3 日起至92年9 月30日止
      ，固擔任被上訴人東寶管委會之大樓管理員兼組長，，然
      此項工作既係由上訴人向東寶管委會以每月7 萬元之價格
      承攬運作，負責東寶大樓之門禁及管理事務，並僱用其他
      管理員，自係包辦整個東寶大樓之管理工作而非僅單純受
      僱為管理員而已。至其縱需代收管理費及管理委員會交辦
      之事項，亦係其承包大樓管理工作之範圍，上訴人既承包
      管理工作，則東寶管委會就管理工作事項如有予以指示，
      亦符常理，不能以之係屬管理員工作而認其與東寶管委會
      間為有僱傭關係甚明；另上訴人所稱須於執勤簿上簽到退
      並自東寶管委會領有三節獎金乙節，亦其簽到係供管委會
      瞭解其工作情形之用，亦屬常情，而發給三節獎金，無非
      酬獎性質，尚非必為有僱傭關係始可給獎。上訴人主張其
      係受僱於被上訴人東寶管委會在東寶大樓服務，應屬僱傭
      契約云云，尚與前開說明所述之僱傭關係有別，自非可採
      。
    (2)至上訴人與台名公司簽訂之勞務承攬契雖記載上訴人承攬
      台名公司負責管理東寶大樓之管理事務等語（見原審卷第
      37頁），但上訴人自92年10月1 日起與台名公司簽約受僱
      於被上訴人台名公司在東寶大樓任管理員工作，其工時間
      、內容均由台名公司決定，而另一管理員乙○○於上述期
      間亦係受僱於台名公司，亦據乙○○結證屬實，已如上述
      ，且台名公司曾發函調動上訴人至其他據點服務，有台名
      公司名人字第10號函可證（見原審卷第40頁），足見台
      名公司對於上訴人確具有指揮監督及獎懲之權限，上訴人
      自92年10月1 日起係受僱於被上訴人台名公司在東寶大樓
      任管理員工作，其係為達成被上訴人台名公司交辦之各項
      管理事務而提供勞務，並非為自己之營業而勞動，是上訴
      人與台名公司間，當存有勞務繼續、從屬性之關係，依上
      開說明，兩造間之勞務性質應屬僱傭契約，而非承攬關係
      ，不因其所訂契約名稱為「勞務承攬契約書」而異其性質
      。被上訴人台名公司主張伊與上訴人所簽訂者均為「勞務
      承攬契約書」，且雙方無從屬關係，並不成立僱傭契約云
      云，並無可採。
（二）若有僱傭關係存在，上訴人得否請求差額工資、退休金及
      未休假工資？如得請求，其金額為若干？
  １、上訴人得否請求差額工資部分：按基於「債之相對性」，
      除法律有特別規定外，債之關係僅存在於契約當事人之間
      （最高法院95年台上字第553　號判決意旨參照）。上訴
      人主張台名公司向東寶管委會請領之薪資為每月2萬2,000
      元，卻僅給付伊1萬9,000元，每月侵占伊之薪資3,000元
      ，合計23個月共6萬9,000元等情，固據其提出東寶大樓建
      物綜合管理維護委託契約書及薪資入帳明細各1份為證（
      見原審調解卷第10頁至第16頁、第20頁至第23頁）。依上
      開委託契約書雖載明台名公司每月向東寶管委請領之服務
      費為7萬5,000元，其中包含服務組長費用2萬2,000元。惟
      依上訴人與台名公司所簽立之「勞務承攬契約書」，雙方
      約定每月之薪資為1萬8,000元（見原審卷第37頁），簽約
      三個月之後兩造同意調整為1萬9,000元，並非2萬2,000元
      乙節，為兩造所不爭（見原審卷第95頁），上訴人所稱台
      名公司應給付其每月薪資2萬2,000元，即乏依據，則台名
      公司顯無短付上訴人每月薪資3,000 元情事，從而，上訴
      人主張台名公司侵占其工資6 萬9,000 元云云，請求台名
      公司如數給付，殊屬無據。而前開委託契約書係被上訴人
      二人於93年9 月30日所簽立，契約之當事人係被上訴人東
      寶管委會與台名公司二人，依上述「債之相對性」原則，
      上訴人尚不得請求台名公司或東寶管委會連帶給付伊每月
      2 萬2,000 元，則上訴人主張台名公司侵占其工資6 萬9,
      000 元，請求被上訴人東寶管委會與台名公司應連帶給付
      6 萬9,000 元，即無理由。
  ２、上訴人得否請求退休金及未休假工資部分：
    (1)按勞動基準法適用於一切勞雇關係，但因經營型態、管理
      制度及工作特性等因素適用本法確有窒礙難行者，並經中
      央主管機關指定公告之行業或工作者，不適用之，勞動基
      準法第3條第3項定有明文。行政院勞工委員會95年7月20
      日勞動1字第0950034177號函固稱：「『其他社會服務業
      』及其工作者尚不適用勞動基準法，而公寓大廈管理委員
      會或社區大廈管理委員會均屬其他社會服務業項下其他未
      分類社會服務業（細類編號：8299），故公寓大廈管理委
      員會或社區大廈管理委員會目前仍排除適用勞動基準法」
      （見原審卷第155頁），足認公寓大廈管理委員會業經勞
      工主管機關公告排除適用勞動基準法。又台名公司之營業
      項目為公寓大廈管理服務業，此有其股份有限公司變更登
      記表可參（見原審調解卷第43頁），且依據行政院勞工委
      員會87 年12 月31日（）台勞動1 字第059605號函公告
      除藝文業等各行業及工作者不適用勞動基準法外，其餘一
      切勞雇關係，自即日起適用該法（見原審卷第157 頁），
      是台名公司既未被公告排除適用，自亦有勞動基準法之適
      用。
    (2)又勞工工作15年以上年滿55歲者，或工作25年以上者，得
      自請退休，勞基法第53條定有明文。本件上訴人為26年12
      月25日出生，有其個人基本資料在卷可稽（見原審卷第19
      6 頁），上訴人雖主張於94年9 月1 日起終止兩造間之勞
      動契約並自請退休，然上訴人自87年10月3 日起至92年9
      月30日止於東寶管委會工作之期間，其與東寶管委會間並
      非僱傭關係，已如前述，自無勞基法適用可言。而其自92
      年10月1 日起至94年8 月31日止受僱於台名公司之期間，
      合計僅1 年10月之工作期間，核與勞基法第53條所定之自
      請退休要件不符。且上訴人主張其係自請退休而非遭雇主
      即被上訴人台名公司強制退休，此有存證信函一份可證（
      見原審調解卷第17~19 頁），亦與勞基法第54條規定強制
      退休之情形有別。是上訴人上訴主張依勞基法之規定請求
      被上訴人台名公司及東寶管委會連帶給付退休金（或上訴
      人改稱之資遣費）224,466 元云云，均屬無據。
    (3)次按「從事監視性、斷續性工作之工廠守衛，與必須持績
      密集付出勞力之生產線上勞工，二者工作性質有別，為顧
      及勞雇雙方整體利益及契約自由原則，並落實勞動基準法
      第21條第1項及第32條第4項但書之規定，職司守衛之勞工
      ，如已同意例休假日及平時之工作時間逾八小時所約定之
      工資，又未低於基本工資加計延時工資、假日工資之總額
      時，並不違反勞動基準法之規定，勞雇雙方自應受其拘束
      。勞方事後即不得任意翻異，更行請求例休日及逾時之加
      班工資。故上開從事守衛工作者，能否再請求例休假日及
      延長工時之工資，應以其約定工資是否低於基本工資及以
      基本工資加計例休假日及延時工資之總額為斷」（最高法
      院85年台上字第1973號判決意旨參照）。查上訴人受僱於
      被上訴人台名公司擔任東寶大樓之管理員，從事該大樓之
      門禁等安全維護工作，並約定上班時間為排班制，每日3
      班，每班8 小時，以此方式值勤，被上訴人對此亦不爭執
      ，是依上開說明，兩造既約定上訴人之上班方式係採輪班
      制，上訴人自應已知悉其工作性質，顯與一般持續性耗費
      精神、體力之工作者之工作時間及假日、休假日休息之情
      形不同，則兩造約定之薪資，上訴人自已考量工作內容及
      輪休之狀況，亦即雙方於僱傭契約成立之始，其約定之工
      資自應包括例假日、休假日及特別休假日照常出勤之工資
      在內。因此，從事輪值工作之原告能否再請求例休假日及
      特別休假之工資，自應以其約定工資是否低於基本工資加
      計延長工作時間於例假、休假日及特別休假日工作以基本
      工資為標準加給之工資總額為斷。再按勞動基準法第36條
      所定之例假、第37條所定之休假及第38條所定之特別休假
      ，工資應由雇主照給，勞動基準法第39條前段定有明文，
      而勞工之基本工資自86年10月16日起迄今均為每日528 元
      ，每月為1 萬5,840 元乙節，有行政院勞工委員會函文可
      稽（見原審卷第175 頁）。查上訴人受僱於被上訴人台名
      公司之工作期間為1 年11月（即自92年10月1 日起至94年
      8 月31日止共計700 日），故上訴人依勞基法第36、37、
      38條之規定，其應有例假100 日（依勞基法第36條規定每
      7 日應有1 日休息，故700 日共有100 日為休息日），休
      假日37日（依勞基法施行細則第23條規定計算）及特別休
      假7 日（依勞基法第38條第1 款規定工作1 年以上有7 日
      之特別休假），總計應休之假日共144 日（計算式：100
      ＋37＋7 ＝144 ），故如以最低基本工資計算上訴人包括
      例假、休假及特別休假日仍照常出勤之工資應為440,352
      元【計算式：1年11 月基本工資為364,320 元（15,840
      ×23＝364,320） ；應休假而上班之工資為76,032元（
      528 ×144 ＝76,032），＋＝440,352 】。惟上訴人
      自92年10月1 日起至94 年8月31日止，受僱於台名公司之
      薪資前3 個月為1 萬8,000 元，其後均為1 萬9,000 元，
      此為兩造所不爭執（見原審卷第95頁），故總計其薪資有
      43萬4,000 元【計算式：（18,000×3） ＋（19,000×20
      ）＝434,000 】。是以，上訴人自台名公司所受領之工資
      43萬4,000 元，既低於基本工資加計延長工作時間於例假
      、休假日及特別休假日工作以基本工資為標準加給之工資
      總和44萬352 元，顯已違反勞基法第21條第1 項之規定，
      則上訴人依上開規定請求台名公司給付其例假、休假及特
      別休假之延長工時工資，在此差額6,352 元（計算式：44
      0,352 －434,000 ＝6,352） 之範圍內，即屬有據。上訴
      人超過此數額即請求被上訴人再給付706,073 元（上訴人
      起訴請求712,425 元）尚屬無據，不能准許。又被上訴人
      東寶管委會與上訴人間計應無僱傭關存在，既如前述，則
      其請求東寶管委會應與台名公司連帶給付未休假之工資部
      分，自無理由。
六、綜據上述，本件上訴人主張本於勞基法之法律關係，上訴請
    求被上訴人東寶管委會與台名公司再連帶給付被台名公司侵
    占之工資69,000元、未休假工資706,073 元、退休金（資遣
    金）224,466元，合計999,539元及自起訴狀繕本送達之翌日
    起至清償日止按年息5%計算之法定遲延利息，為無理由，不
    應准許。原審就此部分為上訴人敗訴之判決，其理由中關於
    認定東寶管委會與上訴人間有僱傭關係部分，雖有未合，但
    全部判決結論相同，仍應予維持。上訴意旨指摘原判決此部
    分不當，求予廢棄改判，為無理由，應予駁回。至兩造其餘
    攻擊防禦之方法，核與本判決之基礎不生影響，自不予一一
    論述，附此敘明。
七、據上論結，本件上訴為無理由，依民事訴訟法第449 條、第
    78條，判決如主文。
中　　華　　民　　國　　96　　年　　6 　　月　　26　　日
                            勞工法庭
                                審判長法官  黃金石
                                法      官  簡色嬌
                                法      官  林健彥
以上正本證明與原本無異。
本件不得上訴。
中　　華　　民　　國　　96　　年　　6 　　月　　26　　日
                                書  記  官  張宗芳
